臺灣臺北地方法院刑事判決　　　　　　　　　　　　　九十年度易字第一九號
　　公　訴　人　臺灣臺北地方法院檢察署檢察官
　　被　　　告　乙○○
　　選任辯護人　孫天麒
　　被　　　告　甲○○
　　右　一　人
　　選任辯護人　張權　律師
　　　　　　　　陳鴻濤
右列被告因詐欺案件，經檢察官提起公訴（八十九年度偵字第二三七二一號），本院
判決如左：
    主  文
乙○○意圖為自己不法之所有，以詐術使人將本人之物交付，處有期徒刑年。
甲○○無罪。
    事  實
一、乙○○意圖為自己不法之所有，於民國八十八年一月間，得悉丁○○因案在臺灣
    臺北看守所羈押中、並即將因判決確定而發監執行之事，明知楊某不符至外役監
    服刑之資格、且亦無能力協助楊某至外役監服刑，竟利用八十八年一月十五日與
    無犯意聯絡之甲○○前往看守所特別接見丁○○之機會，向丁○○訛稱有能力將
    楊某調往較輕鬆之外役監服刑，然需金錢以資「活動」，楊某雖亦知並不符合外
    役監服刑資格，然鑒於乙○○有能力安排多次特別接見之情，遂陷於錯誤，委託
    其妹丙○○於八十八年一月二十六日，至臺北市○○○路○段乙○○之住處將新
    臺幣（下同）二十五萬元交予乙○○，惟丁○○嗣後仍於八十八年四月二十三日
    發往臺灣臺北監獄而非外役監執行，丁○○始知受騙，並於八十八年五月間於臺
    灣臺北監獄中寫信告知丙○○受騙感想，嗣委託該監雜役違規夾帶該信出監時，
    始因另案為警查知上情。
二、案經法務部調查局北部地區機動工作組報告臺灣桃園地方法院檢察署檢察官移轉
    臺灣臺北地方法院檢察署檢察官偵查起訴。
    理  由
壹、有罪部分：
一、訊據被告乙○○矢口否認有何詐欺犯行，辯稱：伊於特別接見丁○○時有談到申
    請外役監執行之事，但只是說日後到監獄服刑再說，沒有做其他安排，二十五萬
    元是因為羊肉爐生意周轉才向丙○○借，與外役監無關云云。經查：
    (一)被告乙○○、甲○○於八十八年一月十五日、四月十九日兩次相偕前往臺灣臺
      北看守所特別接見丁○○，其間並曾論及外役監之事，有特別接見申請單二紙
      在卷可稽。且證人丁○○與其妹丙○○於調查局訊問時對於被告乙○○如何訛
      稱有能力將丁○○調往外役監服刑並收取二十五萬元現金作為活動費等情，業
      已證述綦詳，並經本院勘驗訊問錄影帶核對屬實，其中丁○○於調查局偵訊時
      證稱：伊知道自己不符合外役監服刑之條件，但乙○○安排甲○○來特別接見
      過好幾次，伊認為乙○○應該有辦法，故寫信叫甲○○問其父乙○○可否幫伊
      調到外役監，乙○○遂來特別接見，並表示沒問題、要伊一次付九十萬元費用
      ，伊遂叫伊妹丙○○先交付乙○○二十五萬元作為活動費，若事成則該二十五
      萬元即成為未來入股顧問公司之股份而無庸返還，到了北監執行才知道被騙等
      語（見桃園地檢八十九年偵字第八八四九號卷第廿八頁以下、本院九十一年三
      月二十六日勘驗筆錄）；另丙○○則證稱：伊兄丁○○想成立一家油品公司，
      甲○○有興趣想要入股但沒有錢，丁○○遂同意先借予甲○○二十五萬元，並
      由乙○○寫借據，後來公司沒有組成，但乙○○卻一直不還錢，恰逢丁○○想
      要去外役監，乙○○即對伊說有認識有力人士，二十五萬元就當作外役監之活
      動費，但後來毫無音訊，才知受騙等語（見桃園地檢八十九年偵字第八八四九
      號卷第十九頁以下、本院九十年十二月十四日勘驗筆錄），雖二人對於該二十
      五萬元係先充作活動費事成再轉作入股金，抑先作為入股金之借貸嗣後始轉作
      活動費，所述顯有歧異，然該二十五萬元確為乙○○所要求之「活動費」一事
      ，二人所述則均為一致。此外，丁○○於八十八年五月間本擬透過看守所內雜
      役違規夾帶轉致其妹丙○○之信件中亦曾提及：「如周R. NO時，萬不得已得
      才去找黃R.，不過也只是限於『外役』之事而已（是在張父（按指乙○○）言
      行不一下根本因吾資格不符合，處理不來時，或只是純粹『騙錢（注音）』狀
      況下）」「吾約二十幾日就會改分配（考核結果）六月正式拿分數。至於會分
      發至何處，目前不知（如果如張父所言有做到，那就應是小單位的雜役。如果
      張父沒做到或沒此能力，那就是下工場約一舍房二三百人左右，反正我屆時六
      月就知張父所云是真是假了）來此三個星期，也沒來會客過，八成是賭爛五十
      萬為何不交予之故。」「最差最差情況，黃R.張父對『外役』都沒能力時，我
      待二級也可以自然申請外役。」「而張父並沒有任何的訊息，沒朋友來看，也
      沒特見，所以吾個人猜測瞎掰居多，但是一開始的，您所付予張父，我看是八
      九成索討不回（您也不必問張父、張R（按指甲○○）提此要求，以免自討沒
      趣，以一句「早已付人」就頂您回來）」等語，有信件一份在卷可稽（見臺北
      地檢八十九年偵字第二三七二一號卷第廿三頁以下）。核與證人丁○○前揭證
      述情節相符，益見被告乙○○當時確有向丁○○具體承諾會為其安排至外役監
      服刑之事，丁○○並因此而委託丙○○交付二十五萬元與乙○○，事後更因被
      告乙○○未履行承諾而懷疑遭騙。再參以被告乙○○自承並無能力協助丁○○
      移至外役監服刑等語（見本院卷第二０九頁），且丁○○事後亦確未如願調至
      外役監之事實，堪認被告乙○○乃以虛偽之承諾而施詐，使丁○○心生期待（
      得以調往外役監）而陷於錯誤，藉此詐取二十五萬元屬實。
    (二)雖證人丁○○、丙○○於本院訊問時翻異前詞，證人丁○○證稱：該二十五萬
      元僅是單純借款予甲○○作為公司入股金，當時確有想要委託乙○○活動去外
      役監的念頭，並打算付二十五萬元給乙○○，但後來就放棄了，於上開信件中
      所稱「騙錢」是指入股金借錢不還，與活動費無關等語（見本院卷第二二０頁
      以下、第三八五頁以下）；證人丙○○則證稱：該二十五萬元是伊兄丁○○要
      伊借給乙○○作為甲○○加入公司之入股金，後來公司不開了，就向乙○○討
      回該筆錢等語（見本院九十年七月十日訊問筆錄）。然查：證人丁○○前於本
      院訊問中，就本院訊問伊於信件中所稱「騙錢」係何意，則證稱：係打算要給
      乙○○一筆錢作為活動費，但並未付出，「騙錢」只是心裡想到可能發生的事
      ，與該二十五萬元無關（見本院卷第一七０頁），與先前就「騙錢」一詞所為
      陳述（如前所述），即有矛盾；況若所謂「騙錢」確與丁○○已實際付出二十
      五萬元、並要求被告乙○○協助伊調往外役監一事無關，丁○○自無可能於前
      開私遞書信中一再與前往外役監不遂一事一併提及，且遣詞用字均明確表示該
      筆款項已經付與被告乙○○；此外，被告甲○○、乙○○若確係有意投資丁○○之公司，理應自行出資，至多亦由丁○○直接墊付即可，豈有由丁○○先將
      現金借予乙○○，又未見甲○○即時將該筆款項交與丁○○或丙○○以作為出
      資之理；矧所謂丁○○欲成立之油品公司，當時並未達到決定投資金額、投資
      人等具體細節，僅止於紙上談兵之階段，被告甲○○亦無資力可投資等情，業
      據證人丁○○、被告甲○○證供述明確（見本院卷第三八九頁）；而被告甲○○對於該二十五萬元借款之用途辯稱全然不知，被告乙○○則辯稱僅是伊與丙○○間私人借款，另有用途（詳如後述），又與證人丙○○、丁○○嗣後翻異
      證詞相左，益見證人丁○○、丙○○所謂二十五萬元僅是油品公司之入股金云
      云，顯屬不實；證人丙○○於本院當庭勘驗筆錄後，亦改稱：於先前調查中會
      否認被告乙○○有說過有管道幫丁○○調到較輕鬆之單位等語，是因為時間太
      久忘了，以調查局所言較為正確（見本院九十年十二月十四日訊問筆錄），是
      丁○○、丙○○事後翻異前證所為證詞，顯係迴護被告乙○○之詞，無可採信
      。
    (三)至被告乙○○辯稱：該二十五萬元係因其經營之越南東家羊肉爐生意周轉所需
      向丙○○借錢，並提出借據一紙為證，惟查：核閱卷附借據一紙，雖明載被告
      乙○○於八十八年一月廿六日向丙○○借款二十五萬元，然被告乙○○本不認
      識丁○○，與丙○○亦不熟識，該筆款項係丙○○親自攜往乙○○住處交予乙○○，借貸時無任何還款期限、利息、擔保之約定等情，業據被告乙○○坦承
      無訛，衡情均與一般借貸常理有違；況證人丁○○、丙○○於嗣後迴護乙○○
      所為供述，係供稱該筆借款乃甲○○為入股公司所借，而由乙○○立借據，亦
      與被告乙○○所稱借款用途迥不相侔，足見被告乙○○所辯，顯與常理及證人
      迴護之詞不符，實無可信。辯護意旨另以：丁○○係於八十八年四月才判決確
      定準備發監執行，不可能於八十八年一月間即出資委託他人「活動」至外役監
      云云，然丁○○所涉案件犯行重大，且長期在押，自然有將發監執行之心理準
      備，以此及早進行「活動」，核與常理無違，辯護意旨所云，自非可採。辯護
      意旨又以：上開證人丁○○、丙○○於調查局偵訊中所為之證述內容，乃證人
      於審判外之陳述，認即不得作為證據云云，然證人於警偵訊時所為陳述，並非
      刑事訴訟法第一百五十九條所謂不得作為證據之情形，最高法院七十二年台上
      字第一二０三號判例意旨闡釋已明，況上開陳述亦經本院勘驗偵訊錄影帶無誤
      ，自不得空言否認其證據能力。綜上所述，該二十五萬元顯係被告乙○○向丁○○索求作為「活動費」之用，借據一紙、乃擔保如活動不成可追索並規避查
      緝所為，可堪認定，辯護意旨另謂：若確係有意「活動」，即不可能簽立借據
      ，以此推論借據並非活動費之支出云云，自無足採，本件事證明確，被告犯行
      洵堪認定，應依法論科。
二、核被告乙○○所為，係犯刑法第三百三十九條第一項詐欺取財罪，爰審酌被告乙○○前即曾因司法黃牛案件（藉口與臺灣高雄地方法院檢察署檢察長、檢察官相
    熟，可代因賭博罪嫌而受偵辦之劉偉良擺平該案而詐欺三十萬元），遭臺灣高等
    法院高雄分院七十九年上易字第一八九號判決判處二年六月有期徒刑確定，有臺
    灣高等法院檢察署刑案紀錄簡覆表、判決書、起訴書各一紙在卷可稽，並經本院
    調取相關案卷核閱屬實，其素行顯然非佳，又巧言詐取財物、所為行為嚴重傷害
    國家司法威信，嗣後猶不坦承犯行，巧言飾卸，犯後態度不良等一切情狀，量處
    如主文所示之刑，以昭炯戒。
貳、無罪部分：
一、公訴意旨另以：被告甲○○於八十八年一月間，因得知丁○○即將因案確定發監
    執行，竟與乙○○基於共同意圖為自己不法所有之犯意聯絡，主動告知丁○○可
    由其父親代為安排特別面會，使丁○○與其妹丙○○見面，嗣由乙○○安排八十
    八年一月十五日及四月十九日二次特別面會，二人並於面會時向丁○○及丙○○
    暗示可協助丁○○於刑之執行時移至外役監執行，惟需活動費五十萬元，經議價
    以二十五萬元成交，因認被告甲○○與被告乙○○共犯有刑法第三百三十九條第
    一項之詐欺罪嫌。
二、按犯罪事實應依證據認定之，無證據不得推定其犯罪事實，又不能證明被告犯罪
    者，應諭知無罪之判決，刑事訴訟法第一百五十四條、第三百零一條第一項定有
    明文。次按，認定犯罪事實應憑積極證據，倘積極證據不足以為不利於被告事實
    之認定時，即應為有利被告之認定，更不必有何有利之證據，最高法院著有三十
    年上字第八一六號判例，所謂「積極證據足以為不利於被告事實之認定」者，依
    同院七十六年臺上字第四九八六號判例意旨，係指據為訴訟上證明之全般證據資
    料，在客觀上已達於通常一般之人均不致有所懷疑，而得確信被告確曾犯罪之程
    度；若未達到此一程度，而有合理之懷疑存在，即無從為被告有罪之確信時，自
    應為被告無罪之判決。
三、公訴意旨認被告甲○○有上開詐欺取財犯行，無非係以被告甲○○係偕同其父即
    被告乙○○前往臺灣臺北看守所特別接見丁○○，且於調查局訊問時供稱知悉乙○○與丁○○有談論外役監相關之事等為其論據。訊據被告甲○○堅詞否認有何
    詐欺取財犯行，辯稱：是因要請教一些財經相關知識及投資丁○○所組公司才去
    看守所特別接見丁○○多次，但後來公司成立未果就不了了之，丁○○與乙○○
    談及外役監之事及丙○○、乙○○簽立二十五萬元借據後伊有前往伊父位在忠孝
    東路住所，但當時並不清楚借款細節等語。經查：被告甲○○於八十六年六月三
    日、八十七年一月七日、五月二十二日、五月二十九日、六月二十日、八月五日
    、八十八年一月十五日、四月十九日多次前往臺灣臺北看守所特別接見丁○○，
    固有該所特別接見申請單八紙在卷可稽；然其中除八十八年四月十九日與乙○○
    共同前往時有談及外役監之事外，先前甲○○獨自前往或與其他友人相偕前往特
    別接見丁○○，均未有談及外役監之記載。且證人丁○○於調查局訊問中證稱：
    「（甲○○有沒有幫你去活動？）沒有。（甲○○本人有沒有跟你表示過他可以
    活動？）他沒有，他說他爸爸才有，甲○○才二十幾歲而已啊！我在想他人面可
    能沒有這麼廣吧？他說他要去問他爸爸。（你當時向他（按指乙○○）表示沒辦
    法，而且也不確定，萬一錢都給他，如果沒辦法活動成，錢也收不回來，所以你
    就是先給他二十五萬？）我在想萬一他兒子要入股的話，能扣的就只有那二十五
    萬而已。」（見本院前開勘驗筆錄）等語；另證人丁○○於本院審理中亦證稱：
    「（為何你跟乙○○不熟，要問及申請外役監之事？）因為甲○○跟我閒聊時我
    得知他根本就是剛畢業的學生，又比我小十幾歲，所以他不知道監獄之事，所以
    我跟乙○○閒聊時才問乙○○。」（見本院卷第三八三頁）；又訊之證人丙○○
    ，其證稱：「我在調查局所說『他』給我拿活動費的話是指乙○○、非甲○○」
    等語（見本院卷第一二八頁），且本院細繹勘驗筆錄之文字記載及偵訊錄影帶內
    之言語，丙○○提及引見有力人士、索取活動費時，所指之「他」確係乙○○無
    誤。況丁○○前開違規夾帶之信件中，所提及之「外役監」、「騙錢」等情，均
    係針對被告乙○○而非甲○○。足見丁○○、丙○○當初欲委託「活動」者，乃
    乙○○而非甲○○，至於丙○○遭查獲之筆記本內，固有「一月二十六日，張小
    安（指甲○○）：二十五萬元」之記載（見臺灣桃園地方法院檢察署八十九年偵
    字第八八四九號卷第二五頁），然衡諸丙○○當時與被告乙○○並非熟識，已經
    本院審認如前，卻與被告甲○○相熟，以此記載活動費係支付與乙○○，自與常
    理無違，此一書證，自不得作為不利被告事實之認定。此外，復查無其他積極證
    據足認被告甲○○於被告乙○○對丁○○施以詐術時有何犯意之聯絡或行為之分
    擔，自不得僅以被告甲○○有聽聞外役監之事或多次特別接見，即遽行推論被告
    甲○○亦為共同正犯，被告甲○○之犯罪不能證明，依前開說明，自應為被告甲○○無罪之諭知。
據上論斷，應依刑事訴訟法第二百九十九條第一項前段、第三百零一條，刑法第三百
三十九條第一項，罰金罰鍰提高標準條例第一條前段，判決如主文。
本案經檢察官陳錫柱到庭執行職務
中      華      民      國    九十一    年八      月     三十     日
                                      臺灣臺北地方法院刑事第八庭
                                          審判長法  官  王淑滿
                                                法  官  張筱琪
                                                法  官  張永宏
右正本證明與原本無異。
如不服本判決，應於判決送達後十日內，向本院提出上訴狀。
                                                書記官  高永珍
中      華      民      國    九十一    年      八      月     三十     日
附錄本件論罪科刑法條全文
刑法第三百三十九條
意圖為自己或第三人不法之所有，以詐術使人將本人或第三人之物交付者
，處五年以下有期徒刑、拘役或科或併科一千元以下罰金。
